【裁判字號】    89,台上,2878
【裁判日期】    890519
【裁判案由】    違反毒品危害防制條例
【裁判全文】
最高法院刑事判決                              八十九年度台上字第二八七八號
    上  訴  人  甲○○
    選任辯護人  吳義雄律師
右上訴人因違反毒品危害防制條例案件，不服臺灣高等法院，中華民國八十九年三月
十日第二審判決（八十八年度上訴字第二五一一號，起訴案號：臺灣臺北地方法院檢
察署八十七年度偵字第一七五四六號、第一九三四○號、第二三九八九號），提起上
訴，本院判決如左：
    主  文
原判決撤銷，發回臺灣高等法院。
    理  由
本件原判決認定上訴人甲○○明知安非他命係第二級毒品，不得販賣，竟意圖營利，
基於概括犯意，連續於：(一)民國八十七年六月二十日起至八十七年八月十七日止 (八
十七年七月十三日起至八十七年八月六日間送勒戒期間除外），先後四次由李森榮利
用上訴人使用之第000000000號呼叫器或0000000000號行動電話
與上訴人聯絡，先後四次於台北市○○路統一超商門口，以每包新臺幣（下同）一千
元之價格，向上訴人購買安非他命（每次各一包）施用，約每隔一、二星期購買乙次
，最後一次於八十七年八月十七日，李森榮在前開統一超商前，以一千五百元向上訴
人購買安非他命乙包，但交付二千元後，因上訴人無零錢可找而未找還五百元。(二)復
於八十七年八月八日、同年月十五日、同年月十九日晚間十時二十分許，先後三次由
陸國華各交付一千元、二千元、二千元予李森榮，由李森榮帶同至台北市○○路○段
二三二巷六弄七號上訴人住處巷口附近，委由李森榮以電話與上訴人聯繫後，由李森
榮在上訴人住處樓下門口處、上訴人住處附近巷口及台北市○○路○段三二七號ＯＫ
便利商店內，向上訴人各購買安非他命一包（每包毛重約一公克），陸國華則在該巷
口或ＯＫ便利商店門口等候，李森榮購得後即交予陸國華持回施用。(三)八十七年九月
下旬日某日，陳昌吉以第000000000號呼叫器與上訴人聯繫，並約在台北縣
新店市○○路○段二五號上訴人開設之烤鴨店內，由陳昌吉以二萬五千元之價格，向
上訴人購買安非他命十公克施用。嗣經警先後於八十七年八月十九日晚間十一時二十
五分，在台北縣中和市○○街三九一號宏仁賓館五○一室查獲陸國華，又於八十七年
十月十二日上午一時三十分許，在台北市○○街五十四號五樓查獲陳昌吉，且分別扣
得渠等持有之安非他命，嗣經其二人供出安非他命來源，始循線查獲上訴人等情，因
而撤銷第一審判決，改判仍論處上訴人連續販賣第二級毒品罪刑（處有期徒刑八年）
，固非無見。
惟查：（一）事實審法院應行調查之證據，不以當事人聲請者為限，凡與待證事實有
重要關係，且非不能調查或不易調查之證據，均應依職權調查，方足發現真實，否則
仍難謂無刑事訴訟法第三百七十九條第十款之違法。證人陸國華於八十七年八月十九
日晚間十一時二十五分，在台北縣中和市○○街三九一號宏仁賓館五○一室為警查獲
並扣得其持有之淨重零點一公克疑似安非他命之白色結晶物乙包時，陸國華係供稱：
該淨重零點一公克之白色結晶物係託綽號「瘦猴」之友人向綽號「王健」之上訴人購
得（見一八四八九號偵查卷第九頁背面）。而證人陳昌吉於八十七年十月十二日上午
一時三十分許，在台北市○○街五十四號五樓住處為警查獲，並在該址四樓信箱及其
住處房間床頭櫃抽屜內分別扣得淨重為四點二公克及十公克之疑似安非他命各乙包時
，則供稱：「在家中房間內查獲之安非他命乙大包是向一位綽號『鴨肉』之男子（指
上訴人，另綽號為「王健」），以二萬五千元購買的，都是打000000000號
呼叫器聯絡他」（見偵二三九八九號卷第十頁背面）。原判決並採納上開證述，作為
認定事實之證據資料，則上訴人售賣予陸國華、陳昌吉之白色結晶物，既經扣案，該
物是否確係列為第二級毒品之安非他命，關乎上訴人販賣第二級毒品之罪名能否成立
至鉅，原審就此與待證事實有重要關係，且非不能調查或不易調查之證據，未依職權
加以調查鑑定，顯未盡調查能事。（二）有罪判決書所記載之犯罪事實，為論罪科刑
適用法律之基礎，故凡於適用法律有關之重要事項，必須詳加認定，明確記載，然後
於理由內敘明認定犯罪事實所憑之證據及理由，始足為適用法律之依據。若事實有此
記載，而理由未予說明，即屬理由不備，按諸刑事訴訟法第三百七十九條第十四款規
定，其判決當然為違背法令。又毒品危害防制條例第四條第二項之販賣第二級毒品罪
，以行為人以營利之目的（意思），而販入或賣出第二級毒品，或二者兼而有之者，
為構成要件。故行為人有無此項犯罪（營利意思）之目的條件，自應於事實欄內詳為
記載，然後於理由內說明憑以認定之證據及理由，始為合法，原判決論處上訴人連續
販賣第二級毒品罪刑，於事實欄雖認定上訴人「意圖營利」，惟於理由內卻未說明憑
以認定之依據及理由，自有理由不備之違法。（三）有罪之判決書，對被告有利之證
據不採納者，應說明其理由，為刑事訴訟法第三百十條第二款所明定。故有罪判決書
對於被告有利之證據，如不加採納，必須說明不予採納之理由，否則即難謂無判決不
備理由之違誤。證人即臺北市政府警察局文山一分局木新派出所警員戴啟焜證稱：「
當天甲○○的母親打電話給我，說有三個自稱便衣到他家，我就至現場瞭解，分局（
指臺北縣警察局中和分局）有帶一位嫌疑犯，王（即甲○○）有問是否認識他、聯絡
電話如何，那位嫌疑犯都說不認識及不知道」（見第一審卷第五八頁），如若屬實，
則陸國華在警訊中證稱：「經我帶警方前往指認，當場認出在場人甲○○就是綽號王
健的男子，也就是賣安非他命給我的人，警方在甲○○帶同下進屋查看，當時我在場
，並且當場指認」（見偵一八四八九號卷第十頁背面），是否與事實相符，即有詳為
查證剖析釐清之必要，戴啟焜上開證述，應屬有利於上訴人之證據，原判決不予採納
，竟未說明理由，亦嫌理由不備。以上，或係上訴意旨所指摘，或為本院得依職權調
查之事項，應認原判決有撤銷發回更審之原因。又依原判決事實欄一(一)前段認定：「
甲○○於八十七年六月二十日起至八十七年八月十七日止 (八十七年七月十三日起至
八十七年八月六日間因送勒戒除外），先後四次由李森榮利用甲○○使用之第000
000000號呼叫器或0000000000號行動電話與甲○○聯絡，先後四次
於台北市○○路統一超商門口，以每包一千元之價格，向上訴人購買安非他命（每次
各一包）施用」，及理由說明：「自應以李森榮所陳向被告（即上訴人）單獨購買安
非他命四次為可採」（見原判決第十頁第三行），似謂李森榮於事實欄一(一)所示之時
、地共計向上訴人購買過四次安非他命，上訴人每次均是以一包一千元之對價售賣安
非他命一包，則事實欄一(一)後段記載：「最後一次於八十七年八月十七日，李森榮在
前開統一超商前，以一千五百元向甲○○購買安非他命乙包」，即與前段之認定，相
互齟齬，案經發回，宜一併查明更正，附此指明。
據上論結，應依刑事訴訟法第三百九十七條、第四百零一條，判決如主文。
中      華      民      國    八十九    年      五      月     十九     日
                              最高法院刑事第一庭
                                  審判長法官  施  文  仁
                                        法官  張  淳  淙
                                        法官  林  永  茂
                                        法官  蕭  仰  歸
                                        法官  洪  文  章
      右正本證明與原本無異
                                              書  記  官
中      華      民      國    八十九    年      五      月    二十四    日


司法院資訊處製作；財團法人民間司法改革基金會備份。
